臺灣高等法院刑事判決　
109年度上易字第1633號
上  訴  人  
即  被  告  林識圭



上列上訴人即被告因毒品危害防制條例案件，不服臺灣新北地方
法院109年度審易字第1025號，中華民國109年6月17日第一審判
決（起訴案號：臺灣新北地方檢察署109年度毒偵字第823號），
提起上訴，本院判決如下：
    主    文
原判決撤銷。
本件公訴不受理。
    理    由
一、公訴意旨略以：被告甲○○知悉甲基安非他命屬毒品危害防制
    條例所規定之第二級毒品，不得非法施用與持有，竟仍基於
    施用第二級毒品之犯意，於民國109年1月6日2時許，在其位
    於新北市○○區○○街000巷00號3樓住處內，將甲基安非他命置
    於玻璃球內點燃吸食煙霧之方式，施用第二級毒品甲基安非
    他命1次。嗣於同日7時20分許，行經新北市○○區○○街00號前
    ，因形跡可疑為警攔查而查獲，並扣得其持有第二級毒品甲
    基安非他命1瓶（含塑膠瓶1個、驗餘淨重4.0257公克）、吸
    食器1組，且經警採集其尿液送驗結果，呈安非他命、甲基
    安非他命陽性反應。因認被告涉犯毒品危害防制條例第10條
    第2項之施用第二級毒品罪嫌等語。
二、刑事訴訟法第303條第1款規定，案件有起訴之程序違背規定
    之情形者，應諭知不受理之判決。此所稱之起訴之程序違背
    規定，係指檢察官提起公訴之訴訟行為於程序上有違法律之
    規定而言。而提起公訴之訴訟行為是否於程序上有違法律規
    定，原則上，固是以起訴時所存在之事項及法律規定為判斷
    ，惟檢察官起訴後始發生之情事變更事由，致法院不能為實
    體審理及判決亦屬「起訴之程序違背規定」。
三、毒品危害防制條例於109年1月15日修正、109年7月15日生效
    ，修正後毒品危害防制條例第20條第3項規定，犯第10條之
    罪於觀察、勒戒或強制戒治執行完畢釋放後，3年後再犯第1
    0條之罪者，適用本條前2項之規定。上開所謂「3年後再犯
    」，只要本次再犯（不論修正施行前、後）距最近1次觀察
    、勒戒或強制戒治執行完畢釋放，已逾3年者，即該當之，
    不因其間有無犯第10條之罪經起訴、判刑或執行而受影響，
    此係最高法院於109年11月18日以109年度台上大字第3826號
    裁定宣示之見解，為有權解釋，各級法院應受其拘束。
四、又法院於解釋、適用本次毒品危害防制條例上開修正條文時
    ，允宜遵循醫療專業及刑事政策，保障施用毒品者為病患性
    犯人之健康權，兼顧保護社會安全及恪遵正當法律程序，確
    保法治國公平法院之具體實現。另本於權力分立原則，法院
    對檢察官職權行使，應予以尊重，雖非謂不得為適度之司法
    審查，惟對於施用毒品者本次所犯如距最近1次觀察、勒戒
    或強制戒治執行完畢釋放後，已逾3年者，檢察官得本於立
    法者所賦與之職權裁量是否聲請法院裁定觀察、勒戒或為命
    附條件（現行法僅能附命完成戒癮治療）緩起訴處分之多元
    化處遇，即聲請法院裁定機構內之觀察、勒戒並非檢察官所
    得採取之唯一途徑，法院自不能僭越檢察官之職權，逕對施
    用毒品者裁定應予觀察、勒戒或強制戒治。雖修正後之毒品
    條例第35條之1第2款規定：「審判中之案件，由法院或少年
    法院（地方法院少年法庭）依修正後規定處理；依修正後規
    定應為不起訴處分或不付審理之裁定者，法院或少年法院（
    地方法院少年法庭）應為免刑之判決或不付審理之裁定」。
    另該條款之立法說明亦謂：「若該等案件於修正施行前已繫
    屬於法院或少年法院（地方法院少年法庭）者，『為求程序
    之經濟，法院或少年法院（地方法院少年法庭）應依修正施
    行後之規定處理，即應依職權為觀察、勒戒或強制戒治之裁
    定』」等語，似欲透過立法說明由法院依職權裁定觀察、勒
    戒或強制戒治，以替代第20條第1項、第2項所定應由檢察官
    提出觀察、勒戒或強制戒治之聲請，惟若檢察官之「起訴之
    程序違背規定」，法院當不能「為求程序之經濟」便宜行事
    ，而應嚴守程序上之正義，尊重檢察官之裁量權，並保障施
    用毒品者能獲得妥適並完善治療或其他有利戒毒途徑處遇之
    機會（最高法院109年度台上字第3826號判決意旨參照）。
五、經查：
　㈠上訴人即被告甲○○⑴前因施用毒品犯行，經臺灣板橋地方法院
    （已更名為臺灣新北地方法院，下稱新北地院）以88年度毒
    聲字第3466號裁定送勒戒處所觀察、勒戒後，認無繼續施用
    毒品傾向，於88年10月12日執行完畢而釋放，嗣經臺灣新北
    地方檢察署（下稱新北地檢署）檢察官以88年度偵緝字第91
    6號為不起訴處分確定；⑵又因施用毒品犯行，經新北地院以
    88年度毒聲字第6035號裁定送勒戒處所觀察、勒戒後，認無
    繼續施用毒品傾向，於89年2月22日執行完畢而釋放，嗣經
    新北地檢署檢察官以88年度毒偵字第1302號為不起訴處分確
    定；⑶再因施用毒品犯行，經新北地院裁定觀察勒戒、令入
    戒治處所施以強制戒治，並於90年1月22日執行完畢而釋放
    （刑責部分，經臺灣新北地方法院以89年度重簡字第82號判
    決判處有期徒刑6月確定）；⑷另因施用毒品犯行，經新北地
    院以91年度毒聲字第2052號裁定令入戒治處所施以強制戒治
    ，於92年7月8日停止戒治而釋放（刑責部分，經新北地院以
    91年度易字第2823號判決判處有期徒刑8月確定）等情，有
    本院被告前案紀錄表、在監在押全國紀錄表、毒品案件紀錄
    表在卷可佐。
　㈡因此，本案被告於109年1月6日2時許，再犯本案施用毒品犯
    行，顯與其最近1次因施用毒品而經強制戒治執行完畢釋放
    之92年7月8日相距已逾3年，縱被告其後雖有因施用毒品案
    件經法院判處罪刑確定及執行完畢之情形，但迄今並無再受
    觀察、勒戒或強制戒治等保安處分之裁判及執行，依前開說
    明，仍應依修正後毒品條例第20條第3項、現行第24條等規
    定，由檢察官基於一次性之整體規劃而重啟處遇程序，視上
    訴人個案情形，是否適合「觀察、勒戒或強制戒治」或給予
    「附命完成戒癮治療緩起訴處分」之機會。檢察官逕予提起
    公訴，法院無從替代檢察官為上開合義務性之裁量處遇，應
    認本件起訴程序違背規定，且無從補正，原審未及適用新法
    ，而為被告有罪之實體判決，容有違誤，被告上訴僅請求從
    輕量刑，就此雖未指摘，然原判決既有可議之處，自屬難以
    維持，應由本院將原判決撤銷，諭知公訴不受理之判決，並
    不經言詞辯論為之。
六、據上論斷，應依刑事訴訟法第369條第1項前段、第364條、
    第303條第1款、第307條，判決如主文。
本案經檢察官劉仕國提起公訴。　　　
中　　華　　民　　國　　109 　年　　11　　月　　30　　日
              　  刑事第二十三庭審判長法　官  許永煌
　　　　　　　　　　　　　　　　　    法　官  吳定亞
　　　　　　　　　　　　　　　　　    法　官  黃美文
以上正本證明與原本無異。
不得上訴。
                                　    書記官  彭威翔
中　　華　　民　　國　　109 　年　　11　　月　　30　　日